臺灣高等法院臺南分院刑事判決
上　訴　人
即　被　告　乙○○
選任辯護人　黃紹文　律師
　　　　　　徐美玉　律師
　　　　　　黃溫信　律師
上列上訴人因重利案件，不服臺灣臺南地方法院八十七年度訴字
第一四００號中華民國八十八年十月七日第一審判決（起訴案號
：臺灣臺南地方法院檢察署八十七度偵字第一三二四二號），提
起上訴，判決後，經最高法院第二次發回更審，本院判決如下：
    主    文
原判決關於乙○○部分撤銷。
乙○○共同乘他人急迫，貸以金錢，而取得與原本顯不相當之重
利為常業，處有期徒刑拾月。
扣案如附表所示之物均沒收。
    事    實
一、乙○○自民國（下同）八十七年六月十六日起，在台南市○
    ○路三八五號經營女人花商行（嗣改為酒之鄉），明知商行
    之營業項目限於菸酒買賣，不包括融資，其商行於八十七年
    七月十三日與美商美銀賓旭信用卡股份有限公司（下簡稱美
    銀賓旭公司，其信用卡收單業務現已轉售予香港上海匯豐銀
    行）簽定特約商店約定書，約定供客人簽帳消費，但不得接
    受非消費性之簽帳融資墊款，竟意圖以貸放款項謀取重利藉
    以營生，自同年七月十三日起，利用上開女人花商行為幌，
    實際卻經營地下錢莊，從事假藉信用卡刷卡消費而實際貸放
    金錢獲利之業務，並在中華日報分類廣告欄刊登「現刷現拿
    ，實拿九折，電話0000000」之廣告，招徠社會上因
    急迫而舉債濟急之人前來刷卡借錢。其經營方式為借款人在
    其商行每刷卡消費新台幣（下同）一萬元，乙○○即給付九
    千元，再持借款人之假刷卡消費帳單向發卡銀行請領刷卡金
    額，因發卡銀行受理特約商店之請款申請後，二至十日即可
    撥付扣除手續費百分之二之刷卡消費金額，故乙○○以上開
    方式每出借九千元，以最遲十日可獲發卡銀行撥款九千八百
    元計算，其十日可得八百元利息，核算月息為二十六點四分
    ，其間並自同年十月起，僱用與之有共同犯意聯絡之顏武寶
    （業經本院以八十八年度上訴字第一六七六號判決常業重利
    罪處有期徒刑六月，經最高法院以九十一年度台上字第二七
    ０六號判決上訴駁回確定）在店內接待客人及接聽電話，而
    由乙○○負擔其日常生活費用，共同以前揭重利所得為其生
    活之資，以之為常業。迄八十七年十一月間，先後在上址乘
    甲○○、陳育靖、邱明興、蘇志祥、陳麗娟、陳欣平（改名
    陳臻弘）、陳佑安、陳雅惠、陳本源、葉耿成、周恕榮、王
    港順、韓小鳳、蘇志祥、黃建盛、劉志雄、郭志成、翁定洲
    、蔡奇峰、陳武雄、郭明興、陳小平、王立明、林文賢、莊
    惠文、李正隆、林進山、陳建志、劉家鳳、林兆齊、鄭吉峰
    、呂孟初、蔡卜元、陳錦、葉志盛、呂明修、Amey、許玉英
    、陳銀英、王進賢、洪嘉興等41人急迫用款之際，分別貸與
    彼等假消費刷卡金額九成之現金，藉以取得上開與原本顯不
    相當之重利。嗣至八十七年十一月九日下午二時許為警於上
    開商行內查獲，並扣得如附表所示乙○○所有供其從事前揭
    刷卡借款獲利業務之物，及其個人使用之行動電話二支暨女
    人花商行店章一枚。
二、案經台南縣警察局移送臺灣臺南地方法院檢察署檢察官偵查
    起訴。
    理      由
一、訊據上訴人即被告乙○○固坦承於上開時地刊登廣告僱用顏
    武寶從事假消費真刷卡貸予甲○○等41人之金錢賺取利息等
    情，並經同案被告顏武寶於偵查中供稱其自八十七年十月起
    在被告處所幫忙從事接聽電話接待客人工作（見偵查卷第七
    頁），核與證人即借款人甲○○、林進山、陳臻弘（原名陳
    欣平）證述之情節相符，並有上開借款人之消費帳單、信用
    卡申請資料等附於原審卷足資佐證，被告雖辯稱伊非以信用
    卡放款為常業，警方所扣案之證物，非完全是供犯罪所用之
    物，於中華日報刊登放款廣告之次數僅一次，向其借款之人
    數不多，放款之金額不大，且其應給付發卡銀行手續費並應
    扣除繳交之營業稅，所得不多，對社會法益造成之侵害不大
    ，是因經濟不景氣，才會想以此補貼家用等語，否認其有常
    業重利之行為，惟查：
  (一)被告乙○○於警詢及偵查中雖供承係於八十七年四月十日開
    始經營女人花商行，並刊登廣告為上開犯行，然女人花商行
    係於八十七年六月十六日申請營利事業登記，有其營利事業
    登記證及營利事業登記抄本附卷可稽（見原審卷第二七及一
    四九頁），又女人花商行於八十七年七月十三日始與美銀賓
    旭公司簽定特約商店合約，於同年十二月二十一日終止上開
    特約商店合約，有合約書及解約通報附卷可稽（見本院更一
    審卷第四五至四七頁），足見女人花商行係於八十七年七月
    十三日後始有刷卡機之設置，而得以提供前來借款之人刷卡
    使用，是被告於警詢及偵查中所稱於八十七年四月十日開始
    經營「假消費真刷卡」之業務，顯與事實不符，應以其於本
    院供稱係於八十七年七、八月間開始做到查獲為止等語，較
    為可信，是本院認關於被告犯罪之時間，應係自八十七年七
    月十三日與美銀賓旭公司簽定特約商店合約起至八十七年十
    一月九日查獲為止，先予敘明。
  (二)次查被告自八十七年六月十六日設立女人花商行起，即在中
    華日報分類廣告欄刊登「現刷現拿，實拿九折，電話000
    0000」之廣告，招徠社會上因急迫而舉債濟急之人前來
    刷卡借款，其方式為借款人每刷卡一萬元，可借得九千元等
    情，已如上述，又據被告商行前與相關發卡銀行所簽訂之特
    約商店合約書約定，發卡銀行給付刷卡消費額所扣除之手續
    費為百分之二，再據卷附刷卡消費帳單及被告向發卡銀行請
    求付款暨各發卡銀行實際撥款之各項資料記載（見本院上訴
    審卷第九一頁至一一五頁、原審卷第六七頁至一三七頁），
    各借款人刷卡借款日與被告請款至銀行撥付日，其間相距自
    二日至十日不等，以最遲十日計算，被告每出借九千元，十
    日後可得八百元利息，核算月息為二十六點四分，遠逾當時
    一般金融貸放之最高合理利潤，顯屬暴利。
  (三)最高法院本次發回意旨略以：「依卷內資料，上開以信用卡
    刷卡而向上訴人借款之「陳育靖、邱明、蘇志祥、陳麗娟、
    陳佑安、陳雅惠、陳本源、葉耿成、周恕榮、王港順、韓小
    鳳、蘇志祥、黃建盛、劉志雄、郭志成、翁定洲、蔡奇峰、
    陳武雄、郭明興、陳小平、王立明、林文賢、莊惠文、李正
    隆、陳建志、劉家鳳、林兆齊、鄭吉峰、呂孟初、蔡卜元、
    陳錦、葉志盛、呂明修、Amey、許玉英、陳銀英、王進賢、
    洪嘉興」等人，於警詢及偵審中均不曾到場陳述，更遑論有
    供及因急迫向上訴人借款之情形，原判決率以卷內所不存在
    之證據，執為上訴人之貸以金錢，係出於利用他人急迫之機
    會之不利認定，自與證據裁判法則有所違背，併有理由欠備
    之違法。又原判決於事實及理由內，對於上訴人貸與甲○○
    、陳育靖等四十人及其他不詳姓名者金錢之日期、金額，以
    及實際取得之利息各為若干？所稱「其他不詳姓名者」，究
    竟何所指」等情。經查：被告自八十七年六月十六日起營業
    至八十七年十一月間，依現有資料即有甲○○、陳育靖、邱
    明興、蘇志祥、陳麗娟、陳欣平（改名陳蓁弘）、陳佑安、
    陳雅惠、陳本源、葉耿成、周恕榮、王港順、韓小鳳、蘇志
    祥、黃建盛、劉志雄、郭志成、翁定洲、蔡奇峰、陳武雄、
    郭明興、陳小平、王立明、林文賢、莊惠文、李正隆、林進
    山、陳建志、劉家鳳、林兆齊、鄭吉峰、呂孟初、蔡卜元、
    陳錦、葉志盛、呂明修、Amey、許玉英、陳銀英、王進賢、
    洪嘉興等人前去借貸，有上開各借款人之信用卡刷卡簽帳單
    在卷可稽，且被告於原審、本院上訴審及更審審理時始終坦
    承上開各借款人均未消費，而係實拿現金等語不諱，於本院
    更二審審理時亦供稱：有借款予上列各借款人，實際借款日
    期不知道，金額大部分在五千元到一萬元，利息是刷卡人拿
    九成，例如刷五千元可以拿到四千五百元等語甚詳（見本院
    更二審九十四年十一月九日審判筆錄），參以證人甲○○、
    林進山、陳欣平（改名陳蓁弘）於本院上訴審均證稱：渠等
    實際沒有消費，係因急需用錢而不得不去借款等語在卷（見
    本院上訴審卷第一二八、一二九頁），況衡諸常情，若非需
    錢孔急有急迫情形，一般人應當不致以前述重利條件向他人
    借款，本件查獲上列各借款人雖未到庭證述，惟被告於本院
    業已坦承有借款予上列各借款人，且依卷內所附信用卡帳單
    及申請資料，上列各該借款人確實於女人花商行刷卡，且金
    額多為千元之整數，參以被告於本院更一審審理時供稱：「
    （客人要借錢都刷什麼東西？）以菸酒名義做買賣標的，事
    實上沒有買賣」（見本院更一審卷第六六頁），是被告經營
    之女人花商行既未實際從事菸酒買賣，益見上開各借款人至
    該商行刷卡之目的係為借款換取現金至明，故被告以趁他人
    急迫而貸與款項獲取暴利，應無疑問。
  (四)被告乙○○復辯稱：其收取一成之費用係為扣除營業稅及銀
    行手續費，扣除後所得無幾，該筆費用並非利息云云。惟按
    刑法上重利罪規定之「取得與原本顯不相當之重利」，其重
    利之是否與原本顯不相當，應就借貸金錢之原本、利率、時
    期核算，並參酌社會之經濟情況，比較一般債務之利息，視
    其是否顯有特殊之超額，以為決定，而與行為人之營業成本
    及其所獲純利之多寡無涉，最高法院九十四年度台上字第二
    三二號判決要旨可資參照。經查：被告虛以女人花商行（嗣
    改為酒之鄉）為幌，實際經營地下金融貸放業務，其自八十
    七年六月十六日設立登記起，從未申報或繳納營業稅，業據
    臺南縣稅捐稽徵處新化分處檢送相關資料函覆甚詳（見本院
    更一審卷二十二頁），是被告辯稱其所得應扣除繳交之營業
    稅，顯與實情不符，況且衡諸一般常情，商店營業稅、刷卡
    手續費等費用係包括在經營成本內，而由負責人負擔，當無
    轉嫁消費者之餘地，是營業稅及刷卡手續費等成本自應由被
    告商行吸收，豈有由持卡人負擔之理，是被告辯稱收取之費
    用係支付營業稅及手續費，並非利息云云，顯屬無據，不足
    採信。又被告辯稱附表所示之物中，一台信用卡端末機、一
    台刷末機，並未用於本件重利犯行云云，惟查被告既經營信
    用卡違規放款業務，上開證物因均擺設於被告店中經警查獲
    ，縱非全部用以營業，亦係預備供營業所用，被告所稱上開
    物品非完全是供犯罪所用之物，亦不足採信。
  (五)再按刑法上之常業犯，祗須賴某種犯罪為生活而有事實上之
    表現為已足，不以專賴該犯罪為唯一生活依憑之必要。縱令
    尚有其他職業，仍無礙於常業犯之成立（最高法院八十二年
    度台上字第一一九八號、八十二年度台上字第三二八三號判
    決、八十三年度台上字第四一六六號可資參照）。查被告在
    報紙上刊登刷卡放款廣告以經營放款業務，係因景氣不佳，
    經濟困難所致，此業經被告供稱：「因經濟不景氣，才會想
    以此補貼家用」云云甚明，且被告既在報紙上刊登借款廣告
    ，招徠不特定之多數人向其借款，其經營之時間又長達四月
    之久（自八十七年七月十三日起，至八十七年十一月間被查
    獲時止），雖被告於偵查中供稱向伊借款者在百人以上 (見
    偵查卷第七頁），但實際證據資料及被告於本院更二審審理
    中僅坦承有甲○○等41人向其借款（見本院更二審94年10月
    17日準備程序及94年11月9日審理筆錄)，應認被告所經營規
    模非小，是無論被告當時是否另有職業，其有經營放款業務
    而收取與原本顯不相當之重利賴以維生而以之為常業之事實
    ，已甚明確，此外復有被告所刊登之廣告、電話查詢表各一
    紙及扣案如附表所示用供放款之物在卷可稽。從而，本件事
    證明確，被告犯行洵堪認定，應予依法論科。
二、核被告乙○○所為，係犯刑法第三百四十五條之常業重利罪
    。被告與同案被告顏武寶就上開犯行，有犯意聯絡及行為分
    擔，應論以共同正犯。又被告實際並未經營煙酒等登記業務
    ，而係專營真刷卡假消費之貸款業務，此為被告所不否認之
    事實，且被告亦從未繳納營業稅，有稅捐稽徵機關前揭覆函
    可稽，故本件有關以信用卡刷卡部分，均為被告從事重利行
    為所用，是警方於八十七年十一月九日下午二時許在上開商
    行內所扣得如附表一至六所示信用卡端末機、列表機、刷末
    機、簽帳單、結帳單等係被告所有從事常業重利犯罪所用，
    其餘行動電話二支係被告平常通信之用，女人花商行店章則
    為店中原有之物，與被告常業重利犯行無必然關係，不能證
    明係被告供犯罪或預備供犯罪所用之物，自不能予以宣告沒
    收。原審以被告罪證明確，並量處有期徒刑十月，因予論罪
    科刑，固非無見，惟查：(一)女人花商行係於八十七年六月十
    六日申請設立登記，並自八十七年七月十三日與美銀賓旭公
    司簽定特約商店合約後始經營信用卡刷卡業務等情，已如上
    述，是被告應係自八十七年七月十三日起經營上述「假消費
    真刷卡」重利業務，原判決認被告係自八十七年四月間起經
    營上開刷卡借貸重利業務，容有未洽。(二)被告係經營至八十
    七年十一月間，為警查獲始停止營業，起訴事實亦有敘明，
    且借款人除甲○○外，其餘陳育靖、邱明興、蘇志祥、陳麗
    娟、陳欣平（改名陳臻弘）、陳佑安、陳雅惠、陳本源、葉
    耿成、周恕榮、王港順、韓小鳳、蘇志祥、黃建盛、劉志雄
    、郭志成、翁定洲、蔡奇峰、陳武雄、郭明興、陳小平、王
    立明、林文賢、莊惠文、李正隆、林進山、陳建志、劉家鳳
    、林兆齊、鄭吉峰、呂孟初、蔡卜元、陳錦、葉志盛、呂明
    修、Amey、許玉英、陳銀英、王進賢、洪嘉興等人之資料亦
    有附於原審卷，原判決卻僅論及在八十七年四、五月間，乘
    甲○○急迫用款之際，先後貸與一萬元至四萬元不等，顯有
    疏漏。(三)被告所得之利息為每出借九千元，十日後可得八百
    元利息，核算月息為二十六點四分，原判決認被告係以三十
    日為一期，月息十四分，並先扣月息，亦有誤會。(四)又就扣
    案之行動電話二支及女人花商行店章一枚等物予以宣告沒收
    ，亦有未當。被告上訴意旨猶執前詞否認犯罪，雖無可採，
    惟原判決既有可議，自應由本院予以撤銷改判。爰審酌被告
    犯罪之動機、目的、手段、品行、收取前揭所述之高額重利
    、經營高利放款期間長達四個月、所生危害及犯後態度等一
    切情狀，對其量處如主文第二項所示之刑，以示懲儆，扣案
    如附表所示之物，係被告所有供犯罪所用之物，併依刑法第
    三十八條第一項第二款規定予以宣告沒收。
據上論斷，應依刑事訴訟法第三百六十九條第一項前段、第三百
六十四條、第二百九十九條第一項前段，刑法第二十八條、第三
百四十五條、第三十八條第一項第二款，罰金罰鍰提高標準條例
第一條前段，判決如主文。
本案經檢察官李傳來到庭執行職務。
中　　華　　民　　國　　94　　年　　11　　月　　23　　日
　　　　　　　　　　刑事第五庭  審判長法　官　楊明章
　　　　　　　　　　　　　　　　　　  法　官　戴勝利
　　　　　　　　　　　　　　　　　　  法　官　顏基典
以上正本證明與原本無異。
如不服本判決，應於收受本判決後十日內向本院提出上訴書狀。
其未敘述上訴理由者並得於提起上訴後十日內向本院補提理由書
狀（均須按他造當事人之人數附繕本）「切勿逕送上級法院」。
　　　　　　　　　　　　　　　　　　　書記官　呂嘉文
中　　華　　民　　國　　94　　年　　11　　月　　24　　日
附錄：本判決論罪科刑法條全文
刑法第三百四十五條（常業重利罪）：
以犯前條之罪為常業者，處五年以下有期徒刑，得併科三千元以
下罰金。
刑法第三百四十四條（重利罪）：
乘他人急迫、輕率或無經驗貸以金錢或其他物品，而取得與原本
顯不相當之重利者，處一年以下有期徒刑、拘役或科或併科一千
元以下罰金。
【附表】：
┌──┬───────┬─────┬─────┐
│編號│  種    類    │ 數    量 │ 備    註 │
│    │              │          │          │
├──┼───────┼─────┼─────┤
│ 一 │信用卡端末機  │ 二台     │          │
├──┼───────┼─────┼─────┤
│ 二 │信用卡列表機  │ 一台     │          │
├──┼───────┼─────┼─────┤
│ 三 │信用卡刷末機  │ 二台     │          │
├──┼───────┼─────┼─────┤
│ 四 │簽帳單        │ 一本     │          │
├──┼───────┼─────┼─────┤
│ 五 │結帳單        │ 一本     │          │
├──┼───────┼─────┼─────┤
│ 六 │客戶簽帳單    │ 四十五張 │          │
└──┴───────┴─────┴─────┘
